【裁判字號】    97,簡上,187
【裁判日期】    980804
【裁判案由】    返還土地等
【裁判全文】
臺灣臺南地方法院民事判決             97年度簡上字第187號
上  訴  人  丁○○
訴訟代理人  丙○○
被  上訴人  甲○○○
            茂仁電機業有限公司
法定代理人  乙○○
訴訟代理人  戊○○
上列當事人間請求返還土地事件，上訴人不服本院臺南簡易庭民
國九十七年十一月十八日所為第一審簡易判決（九十七年度南簡
字第一七一九號）提起上訴，經本院於九十八年七月二十一日言
詞辯論終結，判決如下：
    主  文
原判決關於駁回上訴人本判決主文第二項之訴部分並訴訟費用之
裁判均廢棄。
被上訴人茂仁電機業有限公司應將逾越臺南縣仁德鄉○○段00
00－0000地號土地上空如附圖所示Ｄ－Ｅ－Ｆ－Ｇ－Ｈ－
Ｄ連接線所圍區域、面積零點貳玖平方公尺之集水槽拆除。
其餘上訴駁回。
第一、二審訴訟費用合計新臺幣萬伍仟柒佰元，由上訴人負擔
其中新臺幣萬伍仟壹佰捌拾貳元，其餘新臺幣伍佰拾捌元由被
上訴人茂仁電機業有限公司負擔。
    事實及理由
一、被上訴人起訴主張及於上訴意旨略以：
  (一)上訴人係臺南縣仁德鄉○○段0000－0000地號土地
    （下稱系爭土地）所有權人，被上訴人甲○○○係毗鄰之同
    段0000－0000地號土地（下稱鄰地）所有權人，被
    上訴人茂仁電機業有限公司（下稱茂仁公司）係坐落系爭土
    地之鄰地上門牌號碼為臺南縣仁德鄉○○村○○路六七三巷
    十一及十八號房屋（建號：臺南縣仁德鄉○○段四一九、一
    五建號，下稱坐落鄰地之建物）所有權人。被上訴人甲○○
    ○因其系爭土地之鄰地排水不良，竟占用上訴人系爭土地修
    築水溝專供其所用，而被上訴人茂仁公司所有坐落鄰地之建
    物，其外緣集水槽則逾越上訴人所有系爭土地上空。爰依民
    法第七六七條之規定提起本件訴訟，並聲明：被上訴人甲○
    ○○應將占用系爭土地修築水溝部分返還上訴人；被上訴人
    茂仁公司應將其所有坐落鄰地之建物外緣逾越系爭土地上空
    之集水槽拆除。
  (二)鈞院依聲請囑託內政部國土測繪中心於民國九十八年四月三
    十日實施鑑定結果：如鑑定圖（即本判決附圖）所示Ｄ－Ｅ
    －Ｆ－Ｇ－Ｈ－Ｄ連接線所圍、面積零點二九平方公尺之區
    域，係被上訴人茂仁公司所有坐落鄰地之建物之集水槽逾越
    使用系爭土地範圍。被上訴人茂仁公司雖主張內政部國土測
    繪中心上開鑑定結果應有三至六公分之誤差，且根據上開鑑
    定書記載，係以1／500比例尺估算，則Ｄ－Ｅ－Ｆ－Ｇ－Ｈ
    －Ｄ連接線所圍區域實際長度應為九至十公尺，以面積零點
    二九平方公尺除以長度十公尺，寬度應為零點零二九公尺，
    地政機關丈量有合理誤差云云。實則，所謂合理誤差，係指
    測量人員在實地設下控制點作為測量基點，以此計算座標值
    輸入電腦，惟地籍圖、地籍調查表等均需依比例放大，故在
    三至六公分之誤差範圍內，前開鑑定結果會判定現場測量線
    與地籍圖線重疊而作成未逾界之結論。因此，鑑定結果認定
    現場測量線與地籍圖線重疊而作成水溝未逾越系爭土地及認
    定集水槽逾越系爭土地之結論，已將上開誤差考量在內。
  (三)如被上訴人茂仁公司同意內政部國土測繪中心之鑑定書，認
    為被上訴人甲○○○所有鄰地之水溝位置與系爭土地及系爭
    土地之鄰地間地籍圖經界線位置一致，而未逾越使用系爭土
    地，則被上訴人茂仁公司坐落鄰地之建物之集水槽逾越使用
    系爭土地實臻明確。反之，若依被上訴人所述有所謂合理誤
    差，則上開水溝位置亦可能偏向系爭土地三至六公分，即水
    溝及集水槽均可能逾越系爭土地，被上訴人一方面同意上開
    鑑定結果主張水溝未越界，另一方面卻認為該鑑定結果失率
    而有誤差，前後說法矛盾。且依本判決附圖以比例尺1／500
    換算，Ｄ－Ｇ連接線長度為一點八公分，Ｄ－Ｅ－Ｆ－Ｇ－
    Ｈ－Ｄ換算長度為九公尺，又上開鑑定結果逾越面積為零點
    二九平方公尺，連接線所為區域為三角形，其計算式應為底
    乘高除二，故計算後平均寬度達六點四公分，亦逾越被上訴
    人所稱之合理範圍，被上訴人所指顯未憑事實。並聲明：(1)
    原判決廢棄；(2)被上訴人甲○○○應將占用系爭土地修築水
    溝部分返還上訴人；(3)被上訴人茂仁公司應將其所有坐落鄰
    地之建物外緣逾越系爭土地上空之集水槽拆除；(4)第一、二
    審訴訟費用由被上訴人負擔。
二、被上訴人茂仁公司抗辯略以：本件內政部國土測繪中心鑑定
    書三之(四)部分記載：被上訴人甲○○○所有鄰地上之水溝，
    與系爭土地及鄰地間地籍圖經界線位置一致，並無逾越使用
    系爭土地。又被上訴人茂仁公司所有坐落鄰地之建物二樓所
    設集水槽，乃位於上訴人與被上訴人茂仁公司各自建物中之
    空間，而在被上訴人甲○○○所有鄰地上空，即上開鑑定書
    三之(四)部分所載水溝上方。既然水溝在鄰地上方而無逾越使
    用上訴人系爭土地，被上訴人茂仁公司坐落鄰地之建物之集
    水槽亦應在被上訴人甲○○○系爭土地之鄰地範圍內。又集
    水槽是丈量單位事後以電子測距經緯儀測量，屬紙上作業，
    且以九十四年的舊資料九十四年度重測期間測設之圖根點來
    作依據，將Ｄ－Ｅ－Ｆ－Ｇ－Ｈ－Ｄ連接各點成實線，以1
    ／500之比例尺估算，實際長度為九至十公尺，以面積零點
    二九平方公尺除以長度十公尺，其寬度為零點零二九公尺，
    係法定範圍之合理誤差，故被上訴人茂仁公司之集水槽應無
    侵害到上訴人系爭土地。原審判決上訴人之主張無理由，並
    無違誤。爰與被上訴人甲○○○均聲明：(1)駁回上訴；(2)上
    訴費用由上訴人負擔。
三、按所有人對於無權占有或侵奪其所有物者，得請求返還之。
    對於妨害其所有權者，得請求除去之。有妨害其所有權之虞
    者，得請求防止之。民法第七百六十七條第一項定有明文。
    查上訴人主張係系爭土地所有權人，被上訴人甲○○○係鄰
    地所有權人，被上訴人茂仁公司則係坐落鄰地之建物所有權
    人等情，業據其於原審提出土地登記謄本及建物登記謄本為
    證，且為被上訴人所不爭執，堪認原告此部分主張為真實。
    又本件經囑託內政部國土測繪中心根據上訴人所指位置測量
    被上訴人甲○○○之鄰地水溝及被上訴人茂仁公司坐落鄰地
    之建物之集水槽是否越界，其結果認：如附圖所示Ａ－Ｊ連
    接實線，係被上訴人（甲○○○）水溝位置，與系爭土地及
    系爭土地之鄰地間地籍線經界位置一致，並未逾越使用系爭
    土地；如附圖Ａ－Ｂ－Ｃ－Ｄ－Ｅ－Ｆ－Ｇ－Ｈ連接虛線，
    係上訴人所指被上訴人（茂仁公司）集水槽槽壁外緣位置，
    其中Ｄ－Ｅ－Ｆ－Ｇ－Ｈ－Ｄ連接線所圍區域，係被上訴人
    （茂仁公司）集水槽逾越使用系爭土地範圍，其面積為零點
    二九平方公尺，有內政部國土測繪中心九十八年五月八日測
    籍字第○九八○○○四○四八號函附系爭鑑定書及本判決附
    圖在卷可參（本院卷第七十至七二頁）。上訴人對於前揭內
    政部國土測繪中心根據其所指位置測量結果並不爭執，堪認
    上訴人所指被上訴人甲○○○系爭土地之鄰地水溝並未越界
    。而被上訴人茂仁公司雖以前詞置辯，惟按戶地測量採數值
    法測繪者，其圖根點至界址點之位置誤差不得超過下列限制
    ：一、市地：標準誤差二公分，最大誤差六公分，地籍測量
    實施規則第第七十三條第一款雖有明定，然所謂測量不得超
    過上開誤差，係指同次測量中鑑測單位內部為核驗其測驗結
    果所為多次鑑測間容許之差距。查本件系爭鑑定書已載明其
    鑑定經過：本案採用精密電子測距經緯儀，在系爭土地附近
    檢測九十四年度重測期間測設之圖根點，並經檢核無誤後作
    為該測區之控制點，然後以各圖根點為基點，用上述儀器分
    別施測系爭土地及附近界址點，並計算其坐標值輸入電腦，
    用自動繪圖儀展繪於鑑測原圖上（同重測後地籍圖比例尺五
    百分之一），然後依據臺南縣歸仁鄉地政事務所保管之地籍
    圖、地籍調查表、宗地資料、建物測量成果圖等，展繪本案
    有關土地地籍圖經界線，與前項成果核對後測定於鑑測原圖
    上，作成鑑定圖；而負責上開鑑定之內政部國土測繪中心南
    區第二測量隊副隊長董守義於本院履勘現場時亦陳明本件鑑
    定方法：系爭地界於九十四年重測並公告確定，該次重測是
    根據當事人指界的結果，鈞院就本院之前委託歸仁地政測量
    ，歸仁地政測量之依據應該也是根據該次重測的結果，若鈞
    院囑託本中心鑑定，將根據該次重測結果，以確定歸仁地政
    之測量是否正確等語，有卷附本院履勘筆錄可參（本院卷第
    五一頁）。可見不僅前揭規定之容許差距，或原審囑託臺南
    縣歸仁地政事務所之測量結果，均在系爭鑑定書考慮範圍，
    否則不致作出與臺南縣歸仁地政事務所複丈成果不同之結論
    。被上訴人茂仁公司主張內政部國土測繪中心鑑定書認其集
    水槽越界系爭土地零點二九平方公尺，係屬法定合理誤差云
    云，並無依據，自不可採。原審囑託臺南縣歸仁地政事務所
    測量結果雖認無論被上訴人甲○○○所有鄰地之水溝或被上
    訴人茂仁公司坐落鄰地之建物之集水槽，均未使用系爭土地
    ，有該事務所於九十七年十月二十七日以所測量字第○九七
    ○○○九五○九號函覆複丈成果圖附卷可稽（原審卷第二二
    至二三頁），而根據該複丈成果圖所示：被上訴人茂仁公司
    坐落鄰地之建物之集水槽，並未與上訴人系爭土地上之建物
    接觸；然根據上訴人所提出照片（本院卷第六三、六五頁）
    ：被上訴人茂仁公司坐落鄰地之建物之集水槽，實有部分與
    上訴人系爭土地上之建物直接接觸。顯示臺南縣歸仁地政事
    務所前揭複丈成果圖所未繪及之被上訴人茂仁公司坐落鄰地
    建物之集水槽南端位置，以內政部國土測繪中心繪製鑑定圖
    （即本判決附圖）所繪內容方屬正確。上開內政部國土測繪
    中心鑑定書及鑑定圖，應有可採。
四、綜上，被上訴人茂仁公司就其坐落鄰地之建物之集水槽逾越
    系爭土地如附圖Ｄ－Ｅ－Ｆ－Ｇ－Ｈ－Ｄ連接線所圍面積零
    點二九平方公尺部分，其復未主張並舉證有何正當權源，則
    上訴人主張被上訴人茂仁公司該部分逾越系爭土地之集水槽
    係無權占有，自屬有據。從而，上訴人本於所有權之作用，
    請求被上訴人茂仁公司將該部分逾越系爭土地之集水槽拆除
    ，即屬正當，應予准許，由本院將原判決此部分予以廢棄，
    並改判如主文第二項所示。其餘原審所為上訴人敗訴之判決
    ，則無違誤，上訴意旨求予廢棄改判，非有理由，應予駁回
    。又本件事證已臻明確，兩造其餘攻擊防禦方法均已審酌，
    核與判決結果不生影響，自無庸一一論究，併此敘明。
五、末按法院為終局判決時，應依職權為訴訟費用之裁判；上級
    法院廢棄下級法院之判決，而就該事件為判決或變更下級法
    院之判決者，應為訴訟總費用之裁判；訴訟費用，由敗訴之
    當事人負擔；各當事人一部勝訴、一部敗訴者，其訴訟費用
    ，由法院酌量情形，命兩造以比例分擔或命一造負擔，或命
    兩造各自負擔其支出之訴訟費用，民事訴訟法第八十七條第
    一項、第二項前段、第七十八條及第七十九條分別定有明文
    。本件上訴人就被上訴人甲○○○部分之上訴為無理由，就
    被上訴人茂仁公司部分之上訴為一部有理由，一部無理由。
    而上訴人於原審起訴時，根據其主張被上訴人甲○○○應返
    還系爭土地十二平方公尺及被上訴人茂仁公司所有坐落鄰地
    之建物之集水槽越界八平方公尺，乘以系爭土地公告現值每
    平方公尺新臺幣（下同）八千九百元，得出本件訴訟標的價
    額為十七萬八千元，因而預納第一審裁判費一千八百八十元
    及第二審裁判費二千八百二十元；另上訴人尚於本院原審及
    第二審分別支出臺南縣歸仁地政事務所測量費用四千元及內
    政部國土測繪中心鑑定費用二萬七千元，均有收據在卷可憑
    ，合計三萬五千七百元，爰依前揭規定及勝敗比例，命分別
    負擔如主文第四項所示（元以下四捨五入計算）。
六、據上論結，本件上訴為一部有理由，一部無理由，依民事訴
    訟法第四百三十六條之一第三項、第四百五十條、第四百四
    十九條第一項、第七十九條、第八十七條，判決如主文。
中    華    民    國    98    年    8    月      4    日
                民事第二庭  審判長  法  官  林念祖
                                    法  官  張桂美
                                    法  官  陳賢德
以上正本證明與原本無異。
本判決不得上訴。
中    華    民    國    98    年    8     月    4     日
                                    書記官  張晶瑩


司法院資訊處製作；財團法人民間司法改革基金會備份。
